【裁判字號】    89,易,748
【裁判日期】    891026
【裁判案由】    違反建築法
【裁判全文】
臺灣士林地方法院刑事判決                          八十九年度易字第七四八號
    聲  請  人  臺灣士林地方法院檢察署檢察官
    被      告  乙○○
                丙○○
右列被告因違反建築法案件，經檢察官聲請簡易判決處刑（八十八年度偵字第六二０
六號），本院認不宜以簡易判決處刑（八十九年度簡字第四二五號），改依通常程序
審理，判決如左：
    主  文
乙○○連續對依建築法規定強制拆除之建築物，違反規定重建，處拘役伍拾伍日，如
易科罰金，以參佰元折算壹日。
丙○○無罪。
    事  實
一、乙○○違反建築法規定，未經申請主管建築機關之許可並領得建築執照，即擅自
    於七十八年間，在臺北市○○區○○段二小段四０六號之一地號土地上（即台北
    市○○區○○路一段六十一巷一一０號前內山坡地），以木材及鋁窗、浪板為材
    料，搭蓋高約二點五公尺、面積約四十八平方公尺之建章建築一棟，經台北市政
    府工務局建築管理處（下稱建管處）於八十一年四月十日查報，並於同年四月二
    十三日依法強制拆除，將主要支撐之柱、木板牆拆卸，整個建築物呈半坍塌狀
    態；詎乙○○竟違反規定，基於概括犯意，於同年四月二十三日拆除後至同年六
    月十六日間某日，在原處重行建築，將柱撐起，木板牆搭建妥，嗣經建管處於
    八十一年六月十六日查報，於同年七月六日再次拆除，將該建築物前方主要柱
    鋸斷，使該建築物前方屋頂整個向前傾斜部分並貼地，無法正常出入；惟乙○○
    於拆除後，復違反規定，於八十一年七月六日拆除後起至八十二年七月十九日間
    某日，該址以木板、鐵皮將該建築物前方傾斜之屋頂撐起，且在建築物四方加蓋
    塑膠棚避風雨，搭建樓高約二．四公尺、面積約九十五平方公尺之違章建築物使
    用，復經建管處於八十二年七月十九日查報，並於八十二年十二月二日拆除主要
    柱；乙○○復於八十二年十二月二日拆除後起至八十三年八月十五日間某日，
    於同址以木、竹等材料將柱支撐起來重建該建築物，面積並由九十五平方公尺
    增為一百七十平方公尺，嗣於八十三年八月十五日，為建設局查獲，並於八十七
    年十一月二十六日執行拆除在案。
二、案經臺灣士林地方法院檢察署檢察官自動檢舉聲請簡易判決處刑，本院認不宜以
    簡易判決處刑，改依通常程序審理。
    理  由
有罪部分：
一、訊據被告乙○○矢口否認有何違反建築法之犯行，辯稱：該建築物在日據時代就
    有了，伊並未搭建，且該建築物被工務局拆了二次，因為認為第一次拆得不夠，
    才又拆第二次，第一次拆了之後並未再重建云云，惟查：
（一）上開位於臺北市○○區○○段二小段四０六號之一地號土地上（即台北市○○
      區○○路一段六十一巷一一０號前內山坡地），以木材及鋁窗、浪板為材料，
      搭蓋高約二點五公尺、面積約四十八平方公尺之建章建築一棟，經建管處於八
      十一年四月十日查報，並於同年四月二十三日依法強制拆除，後於原處重行建
      築，經建管處於八十一年六月十六日查報，並於八十一年七月六日再行拆除，
      復於該址以木板、鐵皮、帆布，搭建樓高約二．四公尺、面積約九十五平方公
      尺之違章建築物，再經建管處於八十二年七月十九日查報，並於八十二年十二
      月二日拆除；復於該址以木、竹等材料重建高約二．五公尺、面積約一百七十
      平方公尺之建築物，並於八十三年八月十五日，為建設局查獲，於八十七年十
      一月二十六日執行拆除在案等情，此有建管處八十九年六月六月十六日北市工
      建查字第八九六五一一二二００號函覆本院所附之違建查報案件清冊一份、拆
      除新違章建築結案報告單三份、八十一年六月十六日北市工建（查）字第四六
      一三九號函、八十二年七月十九日北市工建（查）字第八三七四一號函、八十
      三年八月十五日北市工建（查）字第五三四一號函各一份及現場圖、現場照片
      數幀（以上均影本）附卷可稽，並經台灣士林地方法院檢察署檢察官履勘，製
      有勘驗筆錄及鑑定圖一份在卷可參；又建築法第九十五條所稱「對於依建築法
      規定強制拆除之建築物」，並不以全部拆除為限始足以構成該罪，僅為部分拆
      除之建築物，被告違反規定予以重建，自與該罪之構成要件相當。本件依卷附
      照片，可見建管處於八十一年四月二十三日第一次拆除時，雖未將全部建築物
      拆除一空，然已將主要支撐之柱、木板牆拆卸，整個建築物已呈半坍塌狀態
      ，於建管處於同年六月十六日間至現場時，該建築物已被柱撐起，木板牆又
      搭建妥，於同年七月六日拆除雖未將整棟違建拆除，然亦將其前方主要柱鋸
      斷，使該建築物前方屋頂整個向前傾斜部分並貼地，無法正常出入；於八十二
      年七月十九日建管處查報至現場時，該建築物前方傾斜之屋頂均被撐起，且在
      建築物四方已加蓋塑膠棚避風雨，於八十二年十二月二日經拆除主要柱後，
      於八十三年八月間查報時，發現柱又被支撐起來，面積並由九十五平方公尺
      增加為一百七十平方公尺，足見系爭建築物確為拆後重建之違章建築無訛。
（二）被告乙○○於偵查中供稱：日據時代就有草屋，後來倒了，伊在七十八年第一
      次用材料搭一搭，八十一年市府第一次去拆等語（見偵查卷第二三一頁背面）
      ，又經訊以為何第一次拆後又重建時，答以：「沒有重建，是因為柱子倒下，
      伊將柱子稍稍撐起來」等語（見同上偵查卷第二七一頁背面），於本院調查中
      並自承：伊要求儘量不要拆除，他們就將支撐前面高處屋頂的柱子鋸斷，變成
      整個屋頂塌下來．．．，工寮上的帆布只要破了就隨時補上，．．．該工寮平
      時是伊在管理等語（見本院八月二十四日訊問筆錄），又稱：有一次拆了柱子
      ，伊又把它撐上去等語（見本院審理筆錄），被告丙○○供稱：乙○○是在工
      寮有壞的時候會去補等語（見本院八十九年八月二十四日問筆錄），足見被告
      乙○○確有搭蓋上開違建物，且於建管處強制拆除後又重建甚明，所辯無非飾
      卸之詞，不足採信，至於公訴人雖認定被告係於八十一年三月間搭建上開違章
      建築物，然除被告乙○○自承於「七十八年間第一次用材料搭一搭」外，並無
      證據證明被告係於八十一年三月間搭建，所載搭建時間容有錯誤。本案事證明
      確，被告乙○○之犯行洵堪認定。至於證人曾清峰於本院審理中雖證稱系爭建
      築物於日據時代就蓋了云云，然此與本院調查結果不同，顯係迴護之詞，委無
      足採。
二、查修正前建築法第九十五條規定：「依本法規定強制拆除之建築物，違反規定重
    建者，沒入其在現場之建築材料，並處一年以下有期徒刑、拘役或科或併科三萬
    元以下罰金。」；惟被告行為後，建築法之部分條文已於八十四年八月二日修正
    公布，自同年月五日生效，依新修正該法第九十五條規定：「依本法規定強制拆
    除之建築物，違反規定重建者，處一年以下有期徒刑、拘役或科或併科三十萬元
    以下罰金。」；其新舊法比較結果，以舊法較有利於被告，是依刑法第二條第一
    項但書，應適用修正前之建築法第九十五條規定。被告前後數次犯行，時間緊接
    ，犯罪構成要件相同，顯係基於概括犯意反覆為之，應依連續犯規定以一罪論，
    並依法加重其刑。被告於起訴書所載以外之犯罪事實，雖未據起訴，然此部分與
    經起訴論罪科刑部分具有連續犯裁判上一罪之關係，起訴效力所及，本院自得併
    予審理。爰審酌被告並無前科，有臺灣高等法院被告全國前案紀錄表一份在卷可
    稽、犯罪之動機、目的、犯罪之手段、所生之危害、犯罪後未能坦承犯行之態度
    及其他一切情狀，量處如主文所示之刑，並諭知易科罰金之折算標準，以資懲儆
    。又查獲之系爭建築物，並無在現場之建築材料，無諭知沒收，附此敘明。
乙、無罪部分：
一、公訴意旨另略以：被告丙○○於上開時、地，與被告乙○○基於共同之概括犯意
    ，共同為上開犯行，因認被告丙○○亦同犯建築法第九十五條罪嫌云云。
二、按犯罪事實應依證據認定之，無證據不得推定其犯罪事實；又不能證明被告犯罪
    者，應諭知無罪之判決，刑事訴訟法第一百五十四條及第三百零一條第一項分別
    定有明文；又認定犯罪事實，須依證據，如證據之實實尚欠明瞭，即不能以擬制
    推測之方法為判斷之基礎，最高法院七十一年台上字第五九八四號亦著有判例。
    訊據被告丙○○堅決否認涉有上開罪嫌，辯稱：伊與系爭建築物無關，伊平日並
    未使用該工寮，有時會去玩，乙○○是在工寮有壞的時候去補，他去補時，伊也
    沒有去幫忙等語，核與被告乙○○供稱：（系爭建築物）平時伊在管理，丙○○
    只是偶而會去那裡走一走等語（見本院八十九年八月二十四日訊問筆錄）相符，
    告發人甲○○於本院審理中經傳喚無著，於偵查中亦僅泛指被告二人拆除後重建
    該建築物，然除被告乙○○自承上情外，並無具體、積極之證據證明被告丙○○
    有共同參與拆除後重建之犯行，本罪疑唯輕原則，爰為被告丙○○無罪之諭知。
據上論斷，應依刑事訴訟法第四百五十二條、第二百九十九條第一項前段、第三百零
一條第一項，修正前建築法第九十五條，刑法第二條第一項但書、第十一條前段、第
五十六條、第四十一條、罰金罰鍰提高標準條例第二條，判決如主文。
本案經檢察官王壬貴到庭執行職務。
中      華      民      國      八十九      年    十    月    二十六    日
                                  臺灣士林地方法院刑事第二庭
                                      法  官  楊    迺    伶
右正本證明與原本無異。
如不服本判決，應於判決送達後十日內，向本院提出上訴狀。
                  書記官
中      華      民      國      八十九      年    十    月              日
附錄本案論罪科刑法條全文
建築法第九十五條（舊法）：
  依本法規定強制拆除之建築物，違反規定重建者，沒入其在現場之建築材料，並處
  一年以下有期徒刑、拘役或科或併科三萬元以下罰金。


司法院資訊處製作；財團法人民間司法改革基金會備份。
